臺灣臺南地方法院民事判決
110年度訴字第1667號
原      告  孫兆玓  
            孫榮彬  
            翁純敏  
            孫久悌  
共      同
訴訟代理人  莊美貴律師
複  代理人  趙俊翔律師
被      告  林順展    住○○市○○區○○路0段000巷00弄00                        號
            陳松永  
共      同            
訴訟代理人  蔡文斌律師
            林亭宇律師
            林冠廷律師
            許依涵律師
上列當事人間租佃爭議事件，經本院於民國111年9月20日言詞辯
論終結，判決如下︰
　　主　文
原告之訴駁回。
訴訟費用由原告負擔。
    事實及理由
壹、程序方面
一、按出租人與承租人間因耕地租佃發生爭議時，應由當地鄉 (
    鎮、市、區) 公所耕地租佃委員會調解；調解不成立者，應
    由直轄市或縣 (市) 政府耕地租佃委員會調處；不服調處者
    ，由直轄市或縣 (市) 政府耕地租佃委員會移送該管司法機
    關，司法機關應即迅予處理，並免收裁判費用。前項爭議案
    件非經調解、調處，不得起訴。耕地三七五減租條例第26條
    第1項、第2項前段定有明文。兩造間本件三七五租佃爭議事
    件，前經臺南市永康區公所耕地租佃委員會調解不成立，原
    告不服臺南市政府耕地租佃委員會調處決議，由臺南市政府
    以民國110年11月5日府地籍字第1101339976號函檢附相關卷
    證移送本院，已踐行前開規定之調解、調處先行程序，先予
    敘明。
二、按訴狀送達後，原告不得將原訴變更或追加他訴，但擴張或
    減縮應受判決事項之聲明者，不在此限，民事訴訟法第255
    條第1項但書第3款定有明文。本件原告原訴請「確認被告
    陳松永、林順展與原告孫兆玓就臺南市○○區○○段00000地號
    土地（下稱670-2地號土地）上耕地三七五租賃關係不存在
    。被告陳松永、林順展應將670-2地號土地交還原告孫兆玓
    。確認被告陳松永、林順展與原告孫榮彬就臺南市○○區○○
    段00000地號土地（下稱670-3地號土地）上耕地三七五租賃
    關係不存在。被告陳松永、林順展應將670-3地號土地交還
    原告孫榮彬。確認被告陳松永、林順展與原告翁純敏、孫
    久悌就臺南市○○區○○段00000地號土地（下稱670-4地號土地
    ）上耕地三七五租賃關係不存在。被告陳松永、林順展應
    將670-4地號土地交還原告翁純敏、孫久悌。」；嗣減縮與
    擴張聲明為（見本院卷二第17-18頁）「確認被告陳松永與
    原告孫兆玓就670-2地號土地上耕地三七五租賃關係不存在
    。被告陳松永應將670-2地號土地如臺南市永康地政事務所
    111年3月15日土地複丈成果圖即附圖（下稱附圖）編號乙-2
    部分面積130.33平方公尺土地交還原告孫兆玓。確認被告
    林順展與原告孫兆玓就670-2地號土地上耕地三七五租賃關
    係不存在。被告林順展應將670-2地號土地如附圖編號丙-2
    部分面積242.65平方公尺土地交還原告孫兆玓。確認被告
    林順展與原告孫榮彬就670-3地號土地上耕地三七五租賃關
    係不存在。被告林順展應將670-3地號土地如附圖編號丙-3
    部分面積444.09平方公尺土地交還原告孫榮彬。確認被告
    林順展與原告翁純敏、孫久悌就670-4地號土地上耕地三七
    五租賃關係不存在。被告林順展應將670-4地號土地如附圖
    編號丙-4部分面積453.84平方公尺土地交還原告翁純敏、孫
    久悌。」依前揭說明，核屬減縮應受判決之事項，應予准許
    。
三、另按民事訴訟中之確認訴訟，具有預防紛爭、解決紛爭或避
    免紛爭擴大等機能，其以法律關係為審判對象者，為避免濫
    訴，須原告有即受確認判決之法律上利益，始得提起，此觀
    民事訴訟法第247條第1項前段規定即明。所謂即受確認判決
    之法律上利益，係指法律關係之存否不明確，原告主觀上認
    其在法律上之地位有不安之狀態存在，且此種不安之狀態，
    能以確認判決將之除去者而言（最高法院110年度台上字第3
    198號判決意旨參照）。本件原告請求確認兩造間耕地租賃
    關係不存在，為被告否認，則兩造間就耕地租賃關係是否存
    在不明確，影響原告是否得向被告請求返回租賃之耕地，在
    私法上之地位即有受侵害之危險，且得以對被告提起確認之
    訴除去此項侵害，依前揭說明，自屬有即受確認判決之法律
    上利益。
貳、實體方面
一、原告起訴主張：
　㈠分割前臺南市○○區○○段000地號土地（下稱系爭土地）為原告
    孫兆玓、孫榮彬、翁純敏、孫久悌及訴外人孫鈴堯、陳慶龍
    所共有，並就系爭土地與被告陳松永、林順展及陳慶龍分別
    訂有三七五耕地租約，被告陳松永部分耕地租約編號為永民
    字第29號（下稱第29號租約）、被告林順展部分部分耕地租
    約編號為永民字第30號（下稱第30號租約），被告二人承租
    面積皆為989平方公尺，租賃期間均至109年12月31日屆滿。
    耕地租賃關係存續期間，共有人陳慶龍訴請裁判分割系爭土
    地，並經本院107年度重訴字第204號判決分割確定，系爭土
    地分割後之分割地號、分得所有人及權利範圍如附表所示。
    被告陳松永身為承租人，依法本有按時繳納租金之義務，然
    被告陳松永長期未繳納租金，積欠租金總額達二年以上，直
    至原告主張終止租約後，被告陳松永方以寄送郵政匯票補積
    欠之租金，違反規定事實明確，原告自得依法終止租約。又
    原告曾於104年9月19日及107年9月27日收受臺南市永康區公
    所函文及所附照片，被告陳松永、林順展承租之耕地上雜草
    叢生且有堆置廢棄物，顯見被告陳松永、林順展有不為耕作
    之情形，且達一年以上，而被告林順展係舜展建設有限公司
    （下稱舜展公司）及舜展機械股份有限公司（下稱舜展機械
    公司）之負責人，毋庸依靠承租土地耕作維生，更無可能自
    任耕作，被告陳松永、林順展非因不可抗力繼續一年不為耕
    作，原告主張租約已終止請求收回土地，確有理由，爰依耕
    地三七五減租條例第17條第1項第3、4款主張兩造間之耕地
    租約業已終止，提起訴訟請求返還土地等語。
　㈡並聲明：⒈確認被告陳松永與原告孫兆玓就670-2地號土地上
    耕地三七五租賃關係不存在。⒉被告陳松永應將670-2地號土
    地如附圖編號乙-2部分面積130.33平方公尺土地交還原告孫
    兆玓。⒊確認被告林順展與原告孫兆玓就670-2地號土地上耕
    地三七五租賃關係不存在。⒋被告林順展應將670-2地號土地
    如附圖編號丙-2部分面積242.65平方公尺土地交還原告孫兆
    玓。⒌確認被告林順展與原告孫榮彬就670-3地號土地上耕地
    三七五租賃關係不存在。⒍被告林順展應將670-3地號土地如
    圖編號丙-3部分面積444.09平方公尺土地交還原告孫榮彬。
    ⒎確認被告林順展與原告翁純敏、孫久悌就670-4地號土地上
    耕地三七五租賃關係不存在。⒏被告林順展應將670-4地號土
    地如附圖編號丙-4部分面積453.84平方公尺土地交還原告翁
    純敏、孫久悌。
二、被告答辯則以：
　㈠被告林順展部分：被告林順展並無繼續一年以上不為耕作亦
    無放棄耕作，因被告林順展採取自然農法，避免使用農藥或
    除草劑，但被告林順展仍有定期清除雜草而非放任土地荒廢
    ，原告所提供之照片僅為系爭土地之部分而非全貌，被告林
    順展前因果樹生長狀況不良，已將部分果樹清除，改種植芭
    樂樹，並無繼續一年以上不為耕作與放棄耕作之情事等語。
　㈡被告陳松永部分：系爭土地依耕地三七五減租條例於50年1月
    1日出租及交付承租人訴外人陳石桂耕作，並訂有29號租約
    ，租期自50年1月1日至55年12月31日止，並約定每6年換訂
    租約，於80年6月7日承租人始變更為被告陳松永，而依照29
    號租約第4條約定繳納地租之地點為臺南縣永康鄉埔園村陳
    石桂戶即為原承租人之住所，故依照租約約定應由出租人即
    原告至承租人即被告陳松永處收取地租，屬往取債務，而被
    告陳松永亦曾以存證信函檢附郵政匯票將地租寄給原告等人
    ，但遭原告退回，是本件既為往取債務，原告自應於催告期
    滿後，至被告陳松永住所收取，被告陳松永仍不為支付，原
    告始得終止租約，是原告以被告陳松永積欠2年租金終止租
    約並無理由。又被告陳松永一直以來均有種植芒果樹，且芒
    果之收成亦為被告陳松永之家計來源，被告陳松永並無可能
    荒廢土地不種植，原告提供之照片並非被告陳松永承租之耕
    作範圍，不足證明被告陳松永未繼續耕作一年以上，原告主
    張以被告陳松永不自任耕作之情形達一年以上為由終止租約
    並無理由等語。
　㈢並皆聲明：原告之訴駁回。
三、兩造不爭執之事實：
  ㈠系爭土地於97年間為孫永年、孫澄源、孫國維、孫鈴堯、原
    告孫榮彬共有，其後該土地有下列之應有部分移轉情形：
　  ⒈孫澄源之應有部分於105年11月23日以分割繼承為原因移轉
      登記為孫兆毅所有；孫兆毅再於107年4月13日將其應有部
      分以信託為原因移轉登記為原告孫兆玓所有。
　　⒉孫永年之應有部分於106年11月16日以夫妻贈與為原因移轉
      登記為原告翁純敏所有，原告翁純敏復於106年12月22日
      再以贈與為原因，移轉其部分之應有部分為原告孫久悌所
      有。原告翁純敏為孫永年之配偶，原告孫久悌為孫永年之
      女。
　　⒊孫國維之應有部分於107年4月18日以買賣為原因移轉登記
      為陳慶龍所有。
　㈡陳慶龍於107年6月13日就分割前670地號土地向本院起訴請求
    判決分割，經本院於109年6月4日以107年度重訴字第204號
    判決分割如本院卷第231頁台南市永康地政事務所土地複丈
    成果圖所示，經孫鈴堯上訴後，於109年11月11日撤回上訴
    ，原第一審判決於109年11月23日確定。系爭土地並於110年
    1月6日以判決共有物分割為原因，為如附表所示之所有權移
    轉登記。
　㈢系爭土地，原由陳石桂自50年1月1日起承租其中989平方公尺
    耕作（永民字第29號《下稱第29號租約》，租期自50年1月1日
    至55年12月31日，共計6年，約定每6年換約），嗣後於80年
    6月7日經前臺南縣政府以八十府地權字第68960號函變更承
    租人為陳松永，租約日期為80年1月1日至85年12月31日，當
    時之出租人為孫金寬。嗣後之租約日期及出租人如下：
　⒈租約日期86年1月1日至91年12月31日，出租人孫伯芽、孫永
    年、原告孫榮彬、孫榮宗、梁孫秋蟾、孫澄源、孫國維（依
    前臺南縣政府91年5月28日府地權字第0910083098號函核定
    准予續約，及依前臺南縣永康市公所91年5月22日所都字第0
    910017489號函核准變更出租人）。
　⒉租約日期92年1月1日至109年12月31日，出租人原告孫榮彬、
    孫鈴堯、原告翁純敏、原告孫久悌、原告梁孫兆玓、陳慶龍
    。（依前臺南縣永康市公所92年4月9日所都字第0920013393
    號函核准續租，租期92年1月1日至97年12月31日；依前臺南
    縣永康市公所98年3月9日所都發字第09800008772號函核准
    續租，前臺南縣政府98年3月13日府地籍字第0980056093號
    函同意備查，租期98年1月1日至103年12月31日；依臺南市
    永康區公所核定續租，租期104年1月1日至109年12月31日）
    。
　⒊永康區公所於106年4月17日以所民政字第1060244531號函，
    逕行變更出租人孫澄源為孫兆毅；於107年8月6日以所民政
    字第1070523135號函，逕行變更亞太段670地號土地出租人
    孫永年、孫國維、孫兆毅為原告翁純敏、原告孫久悌、原告
    兆玓、陳慶龍。
　⒋依前臺南縣永康市公所93年4月13日所都字第0930015376號函
    核准變更原永康段845地號經地籍圖重測後變更為東橋段94
    地號；前臺南縣○○市○○00○0○00○○○○○○○○○○○○○段00000號為
    亞太段670地號。
　㈣系爭土地，原由林莫測自50年1月1日起承租其中989平方公尺
    耕作（永民字第30號《下稱第30號租約》，租期自50年1月1日
    至55年12月31日，共計6年，約定每6年換約），嗣後經前臺
    南縣政府以八六府地權字第162850號函變更承租人為林順展
    ，變更出租人為孫金寬、孫伯芽、孫永年、原告孫榮彬，租
    約日期為86年1月1日至91年12月31日。嗣後之租約日期及出
    租人如下：
　⒈租約日期92年1月1日至97年12月31日，出租人孫伯芽、孫永
    年、原告孫榮彬、孫榮宗、梁孫秋蟾、孫澄源、孫國維（依
    前臺南縣永康市公所92年4月24日所都字第0920015502號函
    核准變更出租人，及依前臺南縣永康市公所92年4月9日所都
    字第0920013393號函核定准予續約）。　
　⒉租約日期98年1月1日至109年12月31日，出租人原告孫榮彬、
    孫鈴堯、原告翁純敏、原告孫久悌、原告孫兆玓、陳慶龍。
    （依前臺南縣永康市公所98年3月9日所都發字第0980000877
    2號函核准續租，前臺南縣政府98年3月13日府地籍字第0980
    056093號函同意備查，租期98年1月1日至103年12月31日；
    依臺南市永康區公所核定續租，租期104年1月1日至109年12
    月31日）。　
　⒊永康區公所於106年4月17日以所民政字第1060244531號函，
    逕行變更出租人孫澄源為孫兆毅；於107年8月6日以所民政
    字第1070523135號函，逕行變更亞太段670地號土地出租人
    孫永年、孫國維、孫兆毅為原告翁純敏、原告孫久悌、原告
    兆玓、陳慶龍。
　⒋依前臺南縣永康市公所93年4月13日所都字第0930015376號函
    核准變更原永康段845地號經地籍圖重測後變更為東橋段94
    地號；前臺南縣○○市○○00○0○00○○○○○○○○○○○○○段00000號為
    亞太段670地號。　
  ㈤被告林順展為舜展公司及舜展機械公司之代表人。
  ㈥被告陳松永、林順展就系爭土地承租耕作之範圍，依臺南市
    永康地政事務所111年3月15日土地複丈成果圖即附圖，其中
    被告陳松永部分為編號乙-1、乙-1、被告林順展部分為編號
    丙-1、丙-2、丙-3、丙-4。
  ㈦原告於109年12月25日寄發台南地方法院郵局存證號碼001979
    號存證信函（下稱1979號存證信函）予被告陳松永，記載被
    告陳松永多年未繳納租金，亦已多年未在系爭土地承租範圍
    從事耕作，通知終止租約；又寄發台南地方法院郵局存證號
    碼001977號存證信函(下稱1977號存證信函）予被告林順展
    ，記載被告林順展已多年未在系爭土地承租範圍從事耕作，
    通知終止租約等語。
  ㈧被告陳松永於109年12月30日寄發永康郵局存證號碼413號存
    證信函（下稱413號存證信函）、郵政匯票予原告。
四、得心證之理由：
　　原告主張因被告陳松永、林順展非因不可抗力繼續一年不為
    耕作又被告陳松永亦積欠租金總額達2年以上等事由得終止
    耕地租約，並請求返還土地等情，為被告所否認，並以前詞
    置辯。是本件之爭點應為：原告以被告林順展部分未自任耕
    作，被告陳松永部分為未自任耕作及未繳納租金請求終止第
    29號及第30號租約有無理由？茲分述如下：
　㈠原告以被告陳松永積欠租金總額達2年以上主張終止第29號租
    約為無理由：
　⒈按耕地出租人以承租人積欠地租達兩年之總額為原因終止租
    約，應依民法第440條第1項規定，定相當期限催告承租人支
    付，於往取債務，並須於催告期滿，至承租人之住所收取，
    承租人仍不為支付，出租人始得終止租約（最高法院86年度
    台上字第3324號判決意旨參照）。
　⒉查第29號租約記載：「三、租率－依正產物收穫總量千分之三
    百七十五為最高額，其原低於千分之三百七十五者從其原有
    約定之規定計算。四、繳納地租－繳納地點：臺南縣永康鄉
    埔園村陳石桂戶。」約定以前手承租人之住所為繳納地租之
    地點，故出租人自須前往承租人之住所收取租金，應為往取
    之債，而被告陳松永既係依照第29號租約繼續承租系爭土地
    並為耕作，則對於租金之收取應依照第29號租約定，係由出
    租人即本件原告前往被告陳松永之住所收取。
　⒊原告雖主張被告陳松永得以掛號信寄送郵政匯票予原告，並
    非不知悉原告之住址而無法繳納租金，而被告陳松永既以存
    證信函繳納租金，應已有以出租人住所為清償地之意思，已
    非往取之債等語。然查，依據第29號租約所附私有耕地租約
    異動登記加蓋戳記處（見本院卷一第85頁、第93頁）顯示本
    件第29號租約租期係於109年12月31日屆滿，原告於第29號
    租約租期屆滿前，以1979號存證信函向被告陳松永為終止租
    約之意思表示，其上亦有載明原告之住址，被告陳松永始於
    109年12月30日寄送413號存證信函檢附郵政匯票予原告表示
    欲繳納租金，故無法僅以被告陳松永寄送存證信函予原告即
    認被告陳松永早已知悉原告之住址而得繳納租金，亦難據此
    即認原告與被告陳松永有合意改以原告之住所為繳納租金之
    地點，原告復未提出其他證據以佐證其主張，是以原告主張
    租金之繳納已非往取之債尚不足採。
　⒋綜上，原告雖以存證信函向被告表示終止耕地租約，惟依前
    開裁判意旨，原告需於定期催告被告陳松永支付租金後，並
    前往被告陳松永之住所收取租金，於被告陳松永仍拒不繳納
    時，始得合法終止租約。則原告既未提出證據證明於系爭存
    證信函已定期催告被告陳松永繳納租金，亦未前往被告陳松
    永之住所向被告被告陳松永收取租金，被告陳松永更未拒絕
    繳納租金，則原告以被告陳松永積欠地租總額達2年以上為
    由，以系爭存證信函提前終止第29號租約即非適法。
　㈡原告依被告陳松永、林順展主張非因不可抗力繼續一年不為
    耕作終止第29號、第30號租約為無理由：
  ⒈按耕地租約在租佃期限未屆滿前，非有左列情形之一不得終
    止：四、非因不可抗力繼續一年不為耕作時。當事人主張有
    利於己之事實者，就其事實有舉證之責任。但法律別有規定
    ，或依其情形顯失公平者，不在此限。耕地三七五減租條例
    第17條第1項第4款、民事訴訟法第277條別定有明文。復按
    耕地三七五減租條例第17條第1項第2、4款，於72年12月23
    日修正時，分將「承租人放棄耕作權時」及「承租人非因不
    可抗力繼續一年不為耕作時」，併列為出租人得終止租約之
    法定原因，乃參照當時土地法第114條第2款及第115條分別
    設有「承租人放棄其耕作權利時得終止之」、「承租人…非
    因不可抗力繼續一年不為耕作者，視為放棄耕作權利」之規
    範而為增訂。是該條例第17條第1項第4款所稱之「繼續一年
    不為耕作」者，係指承租人在主觀上已放棄耕作權之意思，
    且在客觀上繼續不從事耕作，任令承租耕地荒蕪廢耕之情形
    而言，倘承租人僅係為配合農業政策及維護地力而為「休耕
    」，其主觀上並無放棄耕作權之意，即與該款所稱繼續一年
    不為耕作之規定有間，於此情形，自不涵攝在內而無該款規
    定之適用（最高法院97年度台上字第254號判決意旨參照）
    。
  ⒉原告陳稱被告陳松永、林順展放任系爭土地雜草叢生，且被
    告林順展另有擔任舜展公司及舜展機械公司之負責人，有繼
    續一年不為耕作之事實，並有不自任耕作之情形，並依此主
    張第29號及第30號租約無效或與被告陳松永、林順展終止第
    29號及第30號租約等語，雖提出臺南市永康區公所107年9月
    27日所民政字第1070648610號附現場照片、104年9月19日所
    民政字第第1040649309號函附現場照片、經濟部公司登記查
    詢資料、信封影本、現場照片、告示牌廣告（見本院卷一第
    113-115頁、第117-124頁、第251-255頁、第329-339頁）為
    證。然查：
　⑴上開照片中雖呈現雜草叢生之狀態，惟經被告陳松永、林順
    展皆抗辯上開照片拍攝範圍並非被告二人承租之範圍，而觀
    上開照片拍攝角度僅針對部分區域進行拍攝，無法一覽系爭
    土地之全貌，尚無足特定是否為被告陳松永、林順展所承租
    之範圍，復經本院另案110年訴字第1077號原告與訴外人陳
    慶龍間租佃爭議事件（下稱另案）於111年3月15日於系爭土
    地勘驗結果略以：四、系爭土地上陳松永所指其耕作範圍內
    ，種植有多棵芒果樹；林順展所指其耕作範圍內北側有數棵
    較小之芒果樹，南側有數株較小之芭樂樹。顯見被告陳松永
    、林順展承租之耕作範圍內尚有作物存在，而非原告所稱雜
    草叢生，被告陳松永、林順展未繼續耕作或不自任耕作之情
    形，並符合被告陳松永所抗辯一直以來於耕作範圍內種植芒
    果樹，被告林順展抗辯因果樹生長情形不好，最近改種芭樂
    樹之陳述，足認客觀上被告陳松永、林順展並無不繼續耕作
    之事實，主觀上亦無放棄耕作之意思。而原告對於本院另案
    勘驗之結果，亦僅空言土地之前是一片荒蕪，係臨時重新整
    理，並未提出其他證據以實其說，故依現存事證尚無足使法
    院形成有利於原告之認定，原告該部分主張即難憑採。
  ⑵至原告雖以被告林順展擔任舜展公司及舜展機械公司之負責
    人為被告林順展不自任耕作之證據，然被告林順展擔任舜展
    公司及舜展機械公司之負責人一事，尚與被告林順展有無耕
    作系爭土地並無直接關係，二者並非相互衝突，被告林順展
    縱有其他工作，亦無妨礙其於系爭土地上為耕作，原告此部
    分主張亦不可採。
　⑶原告又主張：被告陳松永於歷次開庭或勘驗皆未出現，難認
    系爭土地上之芒果樹確為被告陳松永所種植等語。經查被告
    陳松永雖未於審理期日亦或現場勘驗之日出席，然皆有委託
    訴訟代理人主張自身權益，其所承租耕作範圍內土地上亦確
    有種植多棵芒果樹，已如前述，衡之常情，該芒果樹為被告
    陳松永所種植，始合乎經驗法則，原告主張為他人所種植，
    自應由原告就此負舉證責任，而原告並未舉證已實其說，其
    此部分主張，無從憑採。
　⒊綜上，原告所提證據難以認定被告有不自任耕作或主觀上有
    放棄耕作之意思，原告以被告違反耕地三七五減租條例第17
    條第1項第4款規定，主張租約無效或終止租約云云，即於法
    不合。
  ㈢原告主張被告違反誠信原則、權利濫用並無理由：
  ⒈耕地承租人於約定主要作物生長季節，改種其他作物，非法
    所不許，種植果樹蕃石榴亦屬經營農業範圍，況定期租賃，
    承租人變更使用方法，改種果樹蕃石榴並非法定終止租約之
    原因。出租人不得據以終止租約，收回耕地（最高法院82年
    度台上字第2660號判決意旨參照）。
  ⒉原告又主張耕地三七五減租條例係為幫助弱勢佃農而存在，
    被告陳松永、林順展未依約定種植作物已違背契約，且違反
    誠信原則，屬於權利濫用等語。然查，耕地三七五減租條例
    係為幫助弱勢佃農而存在，依其立法意旨確係為保障經濟較
    為弱勢之佃農所設，避免出租人得任意終止耕地租約，因而
    對出租人得主張終止租約之事由有所規定與限制，故被告陳
    松永、林順展雖未依契約規定種作物，然依前開判決意旨即
    指明更改種植作物之內容並非法定得終止租約之事由，況承
    租人尋求經濟價值較高之作物種植合乎常情，尚難以此即稱
    被告陳松永、林順展違反誠信原則、權利濫用，從而原告該
    部分主張洵無足採。
  ㈣第29號及第30號租約租期屆滿仍得續訂租約：
  ⒈按在耕地租期屆滿前，出租人縱將其所有權讓典與第三人，
    其租佃契約對於受讓受典人仍繼續有效。耕地租約於租期屆
    滿時，除出租人依本條例收回自耕外，如承租人願繼續承租
    者，應續訂租約，耕地三七五減租條例第25條、第20條定有
    明文。次按耕地三七五減租條例第6條第1項載：「本條例施
    行後耕地租約應一律以書面為之，租約之訂立、變更、終止
    或換訂，應由出租人會同承租人申請登記」云云，係為保護
    佃農及謀舉證上便利而設，非謂凡租約之訂立、變更、終止
    或換訂，須經登記，始能生效（最高法院51年度台上字第26
    29號判決意旨參照）。
  ⒉查，依據第29號租約及第30號租約所附私有耕地租約異動登
    記加蓋戳記處（見本院卷一第85頁、第93頁）顯示本件第29
    號租約及第30號租約於109年12月31日租期屆滿，且為兩造
    所不爭執，雖於租期屆滿前系爭土地經本院107年度重訴字
    第204號判決分割並於109年11月23日確定，依該判決結果，
    原告與訴外人孫玲堯、陳慶龍取得分割後系爭土地之地號及
    權利範圍如附表所示，有本院107年度重訴字第204號判決、
    109南分院正民川109重上69字第11972號臺灣高等法院臺南
    分院民事判決確定證明書附卷可參（見本院卷一第223-233
    頁），則原告仍屬租期屆滿前分別受讓670-2、670-3、670-
    4地號土地，依耕地三七五減租條例第25條規定，第29、30
    號租約仍對原告等人有效，應無疑義。又依上開規定意旨，
    若於租期屆滿後，承租人即被告陳松永、林順展願繼續承租
    ，除原告依耕地三七五減租條例收回自任耕種外，應續訂租
    約，且依前開判決意旨，縱尚未就續訂租約登記，亦不影響
    租約之效力，則被告陳松永、林順展就原告提起確認耕地租
    賃關係不存在一事為否認，而主張兩造間仍就系爭土地存在
    耕地租賃關係，自得認被告陳松永、林順展有續訂租約之意
    思，原告等於租期屆滿後既未表示將系爭土地收回自耕，僅
    主張被告陳松永、林順展，依耕地三七五減租條例第17條第
    1項第3、4款為由終止租約，則兩造間就系爭土地上耕地三
    七五租賃關係則應繼續存在。
五、綜上所述，原告主張被告二人有未自任耕作或非因不可抗力
    繼續一年不為耕作，被告陳松永另有積欠地租總額達2年以
    上，均不足採，則原告以第29號租約有耕地三七五減租條例
    第17條第1項第3款、第4款所定得終止之事由，而第30號租
    約有耕地三七五減租條例第16條第1項、第17條第1項第4款
    所定得終止之事由，且已終止系爭租約，請求⒈確認被告陳
    松永與原告孫兆玓就670-2地號土地上耕地三七五租賃關係
    不存在。⒉被告陳松永應將670-2地號土地如附圖編號乙-2部
    分面積130.33平方公尺土地交還原告孫兆玓。⒊確認被告林
    順展與原告孫兆玓就670-2地號土地上耕地三七五租賃關係
    不存在。⒋被告林順展應將670-2地號土地如附圖編號丙-2部
    分面積242.65平方公尺土地交還原告孫兆玓。⒌確認被告林
    順展與原告孫榮彬就670-3地號土地上耕地三七五租賃關係
    不存在。⒍被告林順展應將670-3地號土地如圖編號丙-3部分
    面積444.09平方公尺土地交還原告孫榮彬。⒎確認被告林順
    展與原告翁純敏、孫久悌就670-4地號土地上耕地三七五租
    賃關係不存在。⒏被告林順展應將670-4地號土地如附圖編號
    丙-4部分面積453.84平方公尺土地交還原告翁純敏、孫久悌
    ，均無理由，應予駁回。
六、本件事證已臻明確，兩造其餘攻擊、防禦方法及所為之立證
    ，經核與判決之結果不生影響，毋庸逐一論述，併予敘明。
七、訴訟費用負擔之依據：民事訴訟法第78條
中　　華　　民　　國　 111　　年　　10 　　月　　21 　日
　　　　　　　　　民事第五庭　法  官　李杭倫
以上正本係照原本作成。
如不服本判決，應於送達後20日內，向本院提出上訴狀並表明上
訴理由，如於本判決宣示後送達前提起上訴者，應於判決送達後
20日內補提上訴理由書（須附繕本）。如委任律師提起上訴者，
應一併繳納上訴裁判費。
中　　華　　民　　國　 111　　年　　10 　　月　　21 　日
                              書記官  黃怡惠
附表：
分割後地號 分得所有人 權利範圍 臺南市○○區○○段000地號 陳慶龍 全部 同上段670-1地號 孫玲堯 全部 同上段670-2地號 孫兆玓 全部 同上段670-3地號 孫榮彬 全部 同上段670-4地號 翁純敏 1000分之562  孫久悌 1000分之438